【裁判字號】    89,台上,2005
【裁判日期】    890419
【裁判案由】    偽造文書
【裁判全文】
最高法院刑事判決                              八十九年度台上字第二○○五號
    上  訴  人  甲○○
                乙○○
右上訴人等因偽造文書案件，不服台灣高等法院中華民國八十八年十一月三十日第二
審更審判決（八十六年度重上更(四)字第二九五號，起訴案號：台灣基隆地方法院檢察
署七十九年度偵字第一八二一號、偵緝字第十八號），提起上訴，本院判決如左：
    主  文
上訴駁回。
    理  由
按刑事訴訟法第三百七十七條規定，上訴於第三審法院，非以判決違背法令為理由，
不得為之。是提起第三審上訴，應以原判決違背法令為理由，係屬法定要件。如果上
訴理由狀並未依據卷內訴訟資料，具體指摘原判決不適用何種法則或如何適用不當，
或所指摘原判決違法情事，顯與法律規定得為第三審上訴理由之違法情形，不相適合
時，均應認其上訴為違背法律上之程式，予以駁回。本件上訴人甲○○、乙○○上訴
意旨略稱：(一)、乙○○於民國七十六年十一月五日在調查局航業海員調查處（以下簡
稱海調處）訊問時，固稱其依楊榮宗之指示赴國稅局申請輸入許可證云云，但此係對
同案錄影機進口涉嫌詐欺部分之陳述，與違法輸入氰化鈉無關，原判決認係有關，似
有誤認。(二)、縱使楊榮宗與陳福波間確有共同進口氰化鈉，但其間偽造文書之罪行，
乙○○並不知情，不能僅以楊榮宗叫乙○○去辦理輸入許可證，即認乙○○為共犯，
原判決以推測或擬制之方法認乙○○與楊榮宗間有犯意聯絡及行為分擔，顯屬違法。
(三)、上訴人乙○○、甲○○係因案發後依楊榮宗之指示向陳福波借新台幣三十萬元，
雙方發生衝突，陳福波向法院自訴上訴人搶奪等罪，才會在海調處調查時，指陳福波
為氰化鈉之貨主，此項自白與事實不符，此由陳福波自始否認進口該批氰化鈉；楊榮
宗亦稱貨主為張春和；且久成企業有限公司負責人陳旺亦供承其公司進口該氰化鈉等
情，即可證明。又上訴人於海調處指稱林石年與陳福波共同進口該氰化鈉，但法院已
判決林石年無罪；系爭輸入許可證係於七十六年九月九日核發，而乙○○於海調處竟
稱於七十六年九月底向陳福波拿發票等進口資料申請輸入許可證，時間先後有矛盾，
且依中央信託局外匯業務處八十六年二月四日（八六）匯簽○一三四號函，申請輸入
貨品，無須使用發票，足見乙○○在海調處之自白與事實不符，原判決採信該自白，
有違證據法則。(四)、系爭寶利報關行名義之「外貨進口報單」上任美英之署押，與卷
內任美英之署押完全相同，原審未作鑑定，即推測其為偽造，已屬違法。又寶利報關
行經理黃忠永於案發十四天後，始於七十六年十月十三日報案，顯係為逃避責任，該
「外貨進口報單」應非偽造。(五)、原判決以外交部香港辦事處查復該處並無張春和申
請簽證紀錄，且「張春和」名片所示之公司地址、電話及傳真機均屬虛構，認楊榮宗
所稱氰化鈉貨主為「張春和」云云，為不可採。但張春和交付名片之時間為七十六年
間，而香港辦事處調查時間在八十年間，相隔四年之久，時過境遷，未必無此人，原
判決以擬制推測之方法為判決基礎，違背法令。(六)、驗貨關員陳正光證稱：「雖然他
們有時會事先去看貨，但沒有可能左右我們檢驗之對象」等語，足證縱使金屬表面處
理劑之桶蓋嘜頭與內裝氰化鈉之桶蓋嘜頭不同，楊榮宗亦無交代必開那一桶給檢驗之
必要。原判決認楊榮宗曾交代甲○○，應以八桶真正金屬表面處理劑交驗等情，有違
經驗法則等語。
惟查證據之取捨與其證明力之判斷以及事實有無之認定，屬事實審法院之職權，苟其
取捨證據與判斷證據證明力並不違背經驗法則及論理法則，即不容任意指為違背法令
，而執為第三審適法之上訴理由。原判決認定上訴人甲○○、乙○○有原判決事實欄
所載之犯行，係以上訴人等與陳福波、楊榮宗等人使用偽造之基隆市寶利報關行之外
貨進口報單、登載不實之輸入許可證違法進口氰化鈉之事實，業據上訴人等於海調處
及檢察官偵查中供承不諱，乙○○於七十六年十一月五日在海調處明確供稱系爭以金
屬表面處劑名義申報進口之輸入許可證申請所需資料，由楊榮宗從陳福波那裡拿來，
叫伊去辦，申請時就已知是要走私氰化鈉，案發前即已知貨主為陳福波，報關及現場
陪同關員查驗，由楊榮宗指示甲○○去作，案發後楊榮宗叫伊與甲○○去向陳福波拿
三十萬元，幫姚隆盛聘請律師等語；於同日檢察官偵訊時亦供承楊榮宗叫伊去辦理輸
入許可證，資料都是楊榮宗拿給伊等語。甲○○於海調處亦供稱系爭氰化鈉之實際貨
主為陳福波，案發後，楊榮宗告知貨主為陳福波，陳福波之妻表示貨被查獲虧錢，不
願負責等語，於檢察官偵查中供承事發後，有去找陳福波，陳某承認是貨主，並稱要
付錢給空頭公司之人頭等語。足徵陳福波為實際貨主。楊榮宗嗣後雖改稱氰化鈉之貨
主為「張春和」云云，惟據外交部領事事務司函稱：經駐香港辦事處查復，該處並無
張春和申請簽證紀錄，且楊榮宗所提「張春和」名片所示之公司地址、電話及傳真機
均屬虛構等情，是楊榮宗此部分所言，自難採信。陳福波雖否認係進口氰化鈉之貨主
，或辯稱因自訴甲○○、乙○○等搶奪等罪，渠等才挾怨誣指伊係貨主；或稱貨主為
久成公司負責人陳旺云云。然陳福波如非貨主，案發後楊榮宗無叫甲○○、乙○○去
找陳福波要求善後之理，且楊榮宗與陳福波係好友，甲○○、乙○○如係受楊榮宗之
託向陳福波借三十萬元，雙方不可能因而發生打架，陳福波亦不可能因而自訴甲○○
等人搶奪等罪。又陳旺僅係久成公司之人頭負責人，已據甲○○、乙○○於海調處供
明，陳旺為旅社雜工，不識字，其於原審稱氰化鈉為其進口云云，亦不足取。甲○○
、乙○○嗣後改稱不知何人為貨主云云，與前供不符，為迴護陳福波之詞，亦難採信
。楊榮宗既對甲○○交代真正金屬表面處理劑僅八桶，其餘為氰化鈉，並說明二者嘜
頭之不同處，參以上訴人乙○○、甲○○亦為帥格公司股東等情以觀，上訴人等顯係
明知進口氰化鈉為違法進口。甲○○於原審雖辯稱遭海調處人員刑求逼供云云，但為
承辦本案之海調處調查員陳昭雄、陳志興、李海淇、張信洲等所否認，且在檢察官調
查時，甲○○供稱在海調處所供實在，並無稱被刑求逼供情事，是所辯不足採信。又
進口系爭氰化鈉之「外貨進口報單」上所蓋基隆市寶利報關行及報關人員「任美英」
之印章為真正，但係被盜蓋，任美英之署押係偽造，已據該報關行負責人黃忠永、被
害人任美英指證明確，並有該報關行聲明申請書及外貨進口報單可稽，該進口報單上
「任美英」之簽名與卷內任美英之署押，簽署筆勢、筆順迥然不同，故進口報單上「
任美英」之署押應非出自任美英之手筆，而係遭人偽造等證據，予以綜合判斷，認上
訴人等犯行事證明確，所為係成立刑法第二百十六條、第二百十條、第二百十四條、
第二百十五條之行使偽造私文書罪、行使使公務員登載不實文書罪、行使業務登載不
實文書罪，其盜用印章、偽造署押為偽造私文書之部分行為，不另論罪，偽造私文書
、使公務員登載不實及業務登載不實之低度行為為行使各該文書之高度行為所吸收，
只論以行使罪。上訴人等與陳福波、楊榮宗及另一不詳姓名成年人間，有犯意聯絡及
行為分擔，均為共同正犯。所犯三罪間有方法結果之牽連關係，應從一重之行使偽造
私文書罪處斷，並於法定刑內量處其刑。已詳其所憑之證據及認定之理由，從形式
上觀察，並無違背法令之情形存在。查上訴人乙○○於七十六年十一月五日在海調處
訊問時，所供均係有關氰化鈉進口之事，並未言及錄放影機進口之事，有該筆錄可稽
，上訴意旨謂該次所述與輸入氰化鈉無關云云，顯非依據卷內資料執為指摘之合法上
訴理由。林石年於本案案發後曾陪同陳福波與上訴人等商談索賠之事，為林石年供承
在卷，雖無證據證明林石年為本案共犯，林石年已獲判無罪確定，但此不能證明上訴
人在海調處所稱陳福波為氰化鈉之貨主之供述為不可採。乙○○固曾於七十六年十一
月二十四日在海調處訊問時稱其在七十六年九月底向陳福波拿進口資料申請輸入許可
證云云，但在此之前，乙○○係稱在七十六年九月初申請，其先後所述申請時間不同
，原判決採信與中央信託局於七十六年九月九日核發輸入許可證相符合之供述，認係
七十六年九月初申請，並無不合。又依卷附中央信託局七十六年十二月四日（七六）
中匯簽○七六五號函送之系爭輸入許可證申請資料，除申請書外，並有發票（ＩＮＶ
ＯＩＣＥ）（見偵字第一九三七號卷第一一○至一一二頁），上訴意旨謂無須使用發
票云云，亦非依卷內資料指摘之適法上訴理由。按鑑定機關之鑑定，僅供法院審酌具
體事實之參考，並無拘束法院之效力，故筆跡之真正與否並非必付鑑定，原審就系爭
「任美英」之署押何以未送鑑定，已說明其理由，上訴意旨以原審未送鑑指摘為違法
，自非合法之第三審上訴理由。海關驗貨員之抽驗貨物，固不受報關行人員之左右，
但報關行人員陪同海關人員驗貨時，主動引導抽驗之貨物，亦有可能，故甲○○所稱
楊榮宗交代真正金屬表面處理劑及氰化鈉之桶蓋嘜頭如何不同，應以八桶金屬表面處
理劑交驗云云，並無違常情。上訴意旨以楊榮宗無交代必開那一桶給檢驗之必要，而
指摘原審認事違背經驗法則，乃就原審認事採證職權合法行使之任意指摘，難認係合
法之上訴理由。又原判決已明綜合前述證據認定上訴人有行使偽造私文書等犯行，
及上訴人否認犯罪之辯解、陳福波否認為共犯、陳旺所稱其係貨主等均不足採信之理
由，上訴意旨置原判決之明白論斷於不顧，再為單純事實之爭執，否認犯罪，徒以自
己之說詞，指摘原判決認事採證違法云云，對原審取捨證據與自由判斷證據證明力之
職權行使，以及原判決已有說明之事項，漫指為違法，要非適法之第三審上訴理由。
是上訴意旨所指摘原判決違法情事，殊與法律規定得為第三審上訴理由之違法情形不
相適合，衡以前開說明，其上訴為違背法律上之程式，應予駁回。
據上論結，應依刑事訴訟法第三百九十五條前段，判決如主文。
中      華      民      國    八十九    年      四      月     十九     日
                              最高法院刑事第九庭
                                  審判長法官  張  信  雄
                                        法官  賴  忠  星
                                        法官  張  清  埤
                                        法官  張  淳  淙
                                        法官  林  永  茂
      右正本證明與原本無異
                                              書  記  官
中      華      民      國    八十九    年      四      月    二十四    日


司法院資訊處製作；財團法人民間司法改革基金會備份。
